ACORDAO-COMPLETO-2339908

ACÓRDÃO 1937/2019 ATA 7/2019 - SEGUNDA CÂMARA

VISTOS, relatados e discutidos estes autos de Tomada de Contas Especial instaurada pelo extinto Ministério do Desenvolvimento Social e Combate à Fome (MDS) em razão da impugnação de despesas no âmbito do Convênio 235/2007, registrado  no Sistema Integrado de Administração Financeira do Governo Federal (Siafi) sob o número 597195 e firmado entre aquela pasta ministerial e o Município de São José de Piranhas/PB, tendo por objeto o "apoio à construção de cisternas de placas para armazenamento de água de chuva no município";
ACORDAM os Ministros do Tribunal de Contas da União, reunidos em sessão da 2ª Câmara, ante as razões expostas pelo Relator, em:
9.1. considerar revéis, para todos os efeitos, o espólio do Sr. José Ferreira de Carvalho e a empresa S.F. Construções e Incorporações Ltda., dando-se prosseguimento ao processo, nos termos do art. 12, § 3º, da Lei 8.443, de 16/7/1992;
9.2. rejeitar as alegações de defesa apresentadas pelo Sr. João Batista Lacerda Cavalcanti e com fundamento nos arts. 1º, inciso I, 16, inciso III, alínea "c", e §§ 1º e 2º, da Lei 8.443/1992, c/c os arts. 19 e 23, inciso III, da mesma Lei e com os arts. 1º, inciso I, 209, inciso III, e §§ 1º e 5º, 210 e 214, inciso III, do Regimento Interno-TCU, julgar irregulares as contas desse responsável, assim como as contas do Sr. José Ferreira de Carvalho e da empresa S. F. Construções e Incorporações Ltda. - EPP, condenando-os, nos montantes abaixo indicados, ao pagamento das importâncias que seguem especificadas, atualizadas monetariamente e acrescidas dos juros de mora desde as respectivas datas até a data do efetivo recolhimento, e fixando-lhes o prazo de 15 (quinze) dias, a contar da notificação deste Acórdão, para que comprovem, perante o Tribunal, o recolhimento das referidas quantias aos cofres do Tesouro Nacional, nos termos do art. 23, inciso III, alínea "a", da Lei 8.443/1992, c/c o art. 214, inciso III, alínea "a", do Regimento Interno-TCU:
9.2.1. responsáveis solidários: espólio de José Ferreira de Carvalho ou seus herdeiros legais, caso tenha havido a partilha de bens, até o limite do valor do patrimônio transferido, e S. F. Construções e Incorporações Ltda. - EPP:
	VALOR ORIGINAL (R$) 
	DATA DA OCORRÊNCIA

	80.000,00
	20/12/2007

9.2.2. responsáveis solidários: João Batista Lacerda Cavalcanti e S. F. Construções e Incorporações Ltda. - EPP:
	VALOR ORIGINAL (R$) 
	DATA DA OCORRÊNCIA

	23.814,00
	23/9/2008

9.3. aplicar ao Sr. João Batista Lacerda Cavalcanti e à empresa S. F. Construções e Incorporações Ltda. - EPP a multa prevista no art. 57 da Lei 8.443/1992 c/c o art. 267 do Regimento Interno desta Corte, no valor individual de R$ 4.500,00 (quatro mil e quinhentos reais) e R$ 20.000,00 (vinte mil reais) respectivamente, com a fixação do prazo de 15 (quinze) dias, a contar da respectiva notificação, para que comprovem, perante o Tribunal (art. 214, inciso III, alínea "a", do Regimento Interno-TCU) , o recolhimento das dívidas aos cofres do Tesouro Nacional, atualizadas monetariamente desde a data deste Acórdão até a do efetivo recolhimento, se forem pagas após o vencimento, na forma da legislação em vigor;
9.4. autorizar, desde logo, nos termos dos arts. 26 e 28, inciso II, da Lei 8.443/1992:
9.4.1. o pagamento das dívidas em até 36 (trinta e seis) parcelas mensais e consecutivas, se solicitado por qualquer dos responsáveis e se o processo não tiver sido remetido para cobrança judicial, fixando-se o vencimento da primeira em 15 (quinze) dias, a contar do recebimento da notificação, e o das demais a cada 30 (trinta) dias, devendo incidir sobre cada uma delas os encargos legais devidos, na forma prevista na legislação em vigor, sem prejuízo ao vencimento antecipado do saldo devedor em caso de não comprovação do recolhimento de qualquer parcela, conforme prevê o art. 217, § 2º, do Regimento Interno deste Tribunal;
9.4.2. a cobrança judicial das dívidas, caso não atendidas as notificações;
9.5. nos termos do art. 16, § 3º, da Lei 8.443/1992, e do art. 209, § 7º, do Regimento Interno-TCU, encaminhar cópia desta deliberação à Procuradoria da República no Estado da Paraíba, para adoção das medidas que entender cabíveis.
9.6. arquivar os presentes autos, com base no art. 169, inciso III, do Regimento Interno/TCU.

Tomada de Contas Especial instaurada pelo extinto Ministério do Desenvolvimento Social e Combate à Fome (MDS) em razão da impugnação de despesas no âmbito do Convênio 235/2007, registrado  no Sistema Integrado de Administração Financeira do Governo Federal (Siafi) sob o número 597195 e firmado entre aquela pasta ministerial e o Município de São José de Piranhas/PB, tendo por objeto o apoio à construção de cisternas de placas para armazenamento de água de chuva no município.

Segunda Câmara

Município de São José de Piranhas-PB.

3. Interessados/Responsáveis:
3.1. Interessado: Ministério da Cidadania.
3.2. Responsáveis: José Ferreira de Carvalho (CPF XXX.181.644-XX) (falecido); João Batista Lacerda Cavalcanti (CPF XXX.859.564-XX); S.F. Construções e Incorporações Ltda. (CNPJ 08.706.375/0001-83).

13.1. Ministros presentes: Ana Arraes (Presidente), Aroldo Cedraz (Relator) e Raimundo Carreiro.
13.2. Ministros-Substitutos presentes: Marcos Bemquerer Costa e André Luís de Carvalho.

ACORDAO-COMPLETO-2436510

Acórdão 4601/2021 - Segunda Câmara

AROLDO CEDRAZ

Inicio este Relatório transcrevendo, com alguns ajustes de forma e fundamentado no inciso I do § 3º do art. 1º da Lei 8.443, de 16/7/1992, a instrução elaborada no âmbito da Secretaria do TCU no Estado da Paraíba (SEC-PB) e autuada como peça 61:
"INTRODUÇÃO
1. Cuidam os autos de tomada de contas especial (TCE) instaurada pelo então Ministério do Desenvolvimento Social e Combate à Fome (MDS) em desfavor do Sr. José Ferreira de Carvalho (CPF XXX.181.644-XX) (falecido) , ex-prefeito municipal de São José de Piranhas/PB, em razão da impugnação de despesas no âmbito do Convênio 235/2007 (Siafi 597195) , tendo por objeto o 'apoio à construção de cisternas de placas para armazenamento de água de chuva no município'.
HISTÓRICO 
2. Conforme disposto na cláusula quarta do termo de convênio, foram previstos R$ 107.131,25 para a execução do objeto, dos quais R$ 103.461,75 seriam repassados pelo concedente e R$ 3.669,50 corresponderiam à contrapartida (peça 2, p. 70) . 
3. Os recursos federais foram repassados em parcela única, mediante a ordem bancária 2007OB900363, no valor de R$ 103.461,75, emitida em 17/12/2007 (peça 2, p. 90) . 
4. O ajuste vigeu no período de 13/12/2007 a 31/5/2009 e previa a apresentação da prestação de contas até sessenta dias após o término da vigência do ajuste, ou seja, até 30/7/2009, conforme cláusula terceira do convênio (peça 2, p. 68-70 e p. 84) .
5. Embora o prazo inicial para prestação de contas tenha sido estabelecido em 30/7/2009, o então prefeito municipal de São José de Piranhas/PB, Sr. Domingos Leite da Silva Neto, encaminhou a prestação de contas do Convênio 235/2007 somente em 4/1/2010 (peça 2, p. 122) . Em anexo ao ofício, o então prefeito anexou cópia de parte do extrato bancário do convênio, cujo teor informa que houve o estorno de débito no valor de R$ 239,11 em 23/10/2008 (peça 2, p. 124) .
6. Por meio do Ofício 34/2010, de 12/2/2010, a Secretaria Nacional de Segurança Alimentar e Nutricional do MDS (Sesan/MDS) encaminhou nova solicitação ao Sr. Domingos Leite da Silva Neto para que apresentasse o restante da documentação relativa à prestação de contas do convênio, a saber (peça 2, p. 126) :
a) cópia do termo de convênio e respectivo plano de trabalho;
b) relatório de cumprimento do objeto;
c) demonstrativo de execução da receita e despesa;
d) relação de pagamentos;
e) extratos bancários desde o início do convênio até o seu final, constando os espelhos em que foram efetuados os depósitos do MDS e da contrapartida da Prefeitura;
f) cópia dos termos de homologação, adjudicação, contratos com as empresas vencedoras da licitação, e o processo licitatório;
g) relação de bens;
h) comprovante de recolhimento de saldo - GRU;
i) os setenta e cinco formulários originais dos registros das cisternas, com as fotografias dos beneficiários, com suas assinaturas de recebimento da cisterna e assinatura do responsável pelas informações, bem como das coordenadas geográficas realizadas por GPS. Ainda, para aqueles assinantes que não os beneficiários, justificar;
j) cópia dos formulários das capacitações realizadas para beneficiários e pedreiros com as respectivas assinaturas comprovando a presença dos mesmos.
7. Por intermédio do Ofício 17/2010, em 3/5/2010, o Sr. Domingos Leite da Silva Neto solicitou à coordenação da Sesan/MDS que adotasse as providências necessárias com vistas a suspender a inadimplência do município de São José de Piranhas/PB (peça 2, p. 132) . 
8. O então prefeito também entrou com mandado de segurança com pedido liminar contra o Secretário da Sesan/MDS, tendo como litisconsorte passivo o ex-prefeito da municipalidade, Sr. José Ferreira de Carvalho (peça 2, p. 134-154) .
9. Diante das informações prestadas pela advogada do município no sentido de que as impropriedades detectadas foram originadas na gestão do Sr. José Ferreira de Carvalho, a Sesan/MDS relatou que somente suspenderia a inadimplência do convenente no Siafi após a municipalidade adotar as medidas legais com vistas a resguardar o patrimônio público, conforme adverte a Súmula TCU 230 (peça 2, p. 156) .
10. Por meio da Nota Técnica 47/2010, de 9/8/2010, o MDS deu continuidade à análise da prestação de contas do ajuste (peça 160-174) . De acordo com o órgão concedente, não foi encaminhado o relatório final de cumprimento do objeto. Em que pese a ausência desse documento, foram encaminhados dois relatórios trimestrais de acompanhamento do programa referente aos períodos de 22/7 a 21/9/2008 (peça 11, p. 45-50) e de 23/9 a 30/12/2008 (peça 10, p. 28-33) . Segundo as informações prestadas nesses relatórios, foram constatadas as seguintes ocorrências (peça 2, p. 168-170) :
a) das 75 cisternas previstas, 35 foram concluídas, sendo que as demais ainda não haviam sido finalizadas;
b) foram realizadas reuniões socioeducativas com o público-alvo para apresentação do projeto;
c) foram cadastradas 75 famílias, distribuídas entre as 13 comunidades beneficiárias, mediante visitas domiciliares da Secretaria de Ação Social;
d) conquanto o projeto técnico previsse a capacitação de 25 beneficiários, das 75 famílias cadastradas, 52 foram capacitadas em gerenciamento de recursos hídricos, sendo o curso ministrado por pedreiro responsável pela obra e pela equipe da Secretaria de Ação Social;
e) a capacitação dos pedreiros foi realizada;
f) o processo licitatório para aquisição de material de construção foi realizado, cujo vencedor foi a empresa S.F. Construção e Comércio Ltda.;
g) no período de setembro a dezembro de 2008 foram comprados materiais para construção de 17 cisternas;
h) as famílias selecionadas foram cadastradas no Sistema de Gerenciamento do Programa de Cisternas (SIG Cisternas) .
11. Em sua análise, o órgão ministerial concluiu pela reprovação integral da prestação de contas apresentada pela convenente, uma vez que as metas pactuadas não foram atingidas em sua integralidade, nos seguintes termos (peça 2, p. 170-174) :
	Meta
	Descrição da meta
	Análise do MDS

	1
	Construção de cisternas de placas
	Nas notas de empenho, recibos de pagamento e notas fiscais de serviços apresentadas pela convenente, consta a expressão '1ª, 2ª e 3ª Medição dos serviços de construção de 75 cisternas na zona rural do município', sendo essa expressão imprecisa e vaga, o que impede a identificação das ações específicas a que se referem esses documentos. Além disso, existem incoerências relacionadas ao processo de execução dessas despesas orçamentárias. Por isso, considerou-se que a meta 1 não foi atingida.

	2
	Capacitação de pedreiros
	Embora o convenente tenha afirmado nos relatórios apresentados que essa capacitação foi realizada, não foi encaminhada nenhuma documentação que comprove a execução dessa meta. Por esse motivo, considerou-se que a meta 2 não foi atingida.

	3
	Capacitação em gerenciamento de recursos hídricos - GRH
	O convenente não encaminhou nenhuma documentação que comprovasse a realização desses cursos. Por isso, considerou-se que a meta 3 não foi atingida.

	4
	Acompanhamento, monitoramento e controle
	O convenente não encaminhou nenhuma documentação que comprovasse a realização dessas visitas. Por isso, considerou-se que a meta 4 não foi atingida.

12. Após diversas tentativas de notificação dos responsáveis com o objetivo de obter o ressarcimento do dano, a Sesan/MDS emitiu o documento intitulado Informação 37/2013, datado de 18/10/2013, cujo teor relata, em síntese, a seguinte situação (peça 2, p. 212-228) :
a) foram expedidos diversos ofícios de notificação aos responsáveis e efetivamente entregues no endereço indicado, consoante verificado nos avisos de recebimento (peça 2, p. 222) ;
b) foi sugerida a instauração de tomada de contas especial, propondo a inclusão como responsáveis solidários dos Srs. José Ferreira de Carvalho e Domingos Leite da Silva Neto, sendo que, em relação a esse último, sua responsabilidade se deu em razão da não adoção dos procedimentos previstos na Súmula TCU 230 (peça 2, p. 224-226) ;
c) as despesas foram realizadas no período de dezembro/2007 a outubro/2008, sendo que em 23/10/2008 ainda existia um saldo na conta corrente de R$ 581,11, que não foi devolvido (peça 2, p. 228) .
13. Mediante Despacho acostado à peça 2, p. 234-236, datado de 23/12/2013, o MDS modificou seu entendimento a respeito da responsabilização do Sr. Domingos Leite da Silva Neto, pois ele teria apresentado a prestação de contas, ainda que de forma incompleta, devendo ser apurada sua responsabilização tão somente em relação ao saldo residual do convênio no valor de R$ 581,11. Por sua vez, o Sr. José Ferreira de Carvalho foi responsabilizado pelo montante histórico de R$ 102.880,64.
14. Em relação ao débito imputado ao Sr. Domingos Leite da Silva Neto, o ex-prefeito municipal recolheu o valor de R$ 827,97 referente ao saldo remanescente na data de 15/5/2017 (peça 2, p. 296) .
15. O Relatório de Tomada de Contas Especial 88/2015 recomendou a restituição dos valores repassados por meio do ajuste em sua integralidade, tendo em vista a impugnação de despesas do ajuste (peça 2, p. 274-288) . 
16. Por sua vez, o Relatório de Auditoria 2174/2015 da então Controladoria Geral da União (CGU) concluiu que o Sr. José Ferreira de Carvalho se encontra em débito com a Fazenda Nacional (peça 2, p. 294-297) .
17. O Certificado de Auditoria e o Parecer do Dirigente do Órgão de Controle Interno concluíram pela irregularidade das contas do responsável e submeteram os autos ao Ministro de Estado supervisor para pronunciamento (peça 2, p. 298-299) .
18. A então Ministra de Estado do Desenvolvimento Social e Combate à Fome tomou conhecimento das conclusões da TCE e determinou o encaminhamento do processo ao Tribunal de Contas da União para julgamento (peça 2, p. 304) .
19. No âmbito do Tribunal, a Secretaria de Controle Externo no Estado da Paraíba (Secex-PB) entendeu inicialmente que a empresa S. F. Construções e Incorporações Ltda. (CNPJ 08.706.375/0001-83) teria concorrido para a ocorrência do débito, uma vez que recebeu os recursos provenientes do Convênio 235/2007 a título de pagamento por serviços prestados sem a devida comprovação de sua realização (peça 14, p. 3) . Em vista disso, a empresa contratada foi incluída na relação processual.
20. Em nova oportunidade de manifestação, a Secex-PB realizou consulta a decisões do Tribunal de Contas do Estado da Paraíba (TCE/PB) e verificou que os pagamentos realizados à empresa contratada foram feitos em duas gestões distintas, motivo pelo qual entendeu de bom alvitre incluir o Sr. João Batista Lacerda Cavalcanti, ex-prefeito municipal de São José de Piranhas/PB entre 22/2/2008 e 31/12/2008, na relação processual, para responder solidariamente ao débito com a empresa contratada (peças 56-57) .
EXAME TÉCNICO
21. Em cumprimento ao Despacho do Diretor da Unidade Técnica (peça 15) , foram promovidas a citações do Sr. José Ferreira de Carvalho e da empresa S.F. Construções e Incorporações Ltda., mediante os Ofícios 715/2017 e 716/2017-TCU/SECEX-PB, ambos datados de 25/5/2017 (peças 16 e 17) .
22. Ante a constatação de que o Sr. José Ferreira de Carvalho havia falecido (peça 20) , foi realizada diligência junto ao Tribunal de Justiça da Paraíba (TJ/PB) com vistas a identificar se havia processo de inventário instaurado em nome do responsável e, caso positivo, fossem encaminhados documentos e informações a respeito desse processo (peça 37) . Por meio de resposta acostada à peça 38, o TJ/PB informou que não foi localizado processo de inventário em nome do falecido.
23. Em razão da ausência de inventário, e ciente de que até que o inventariante preste o compromisso, continuará o espólio na posse do administrador provisório, decidiu-se promover a citação do espólio do Sr. José Ferreira de Carvalho, representado pela administradora provisória, a Sra. Ana Cleide Penaforte Carvalho (CPF XXX.123.384-XX) (peça 42) , com base na certidão de óbito do ex-prefeito (peça 33, p. 2-3) .
24. Dessa forma, foi promovida a citação do espólio do Sr. José Ferreira de Carvalho por meio do Ofício 2.209/2017-TCU/SECEX-PB, de 13/11/2017 (peça 43) , o qual não foi entregue ao destinatário por motivo 'Não Procurado' (peça 46) . 
25. Após nova consulta ao sistema CPF da Receita Federal e ao sistema de Restrição de Veículos do Detran (peça 48, p. 1-2) , foi realizada nova tentativa de entrega ao endereço do espólio do Sr. José Ferreira de Carvalho, por meio do Ofício 80/2018-TCU/SECEX-PB, de 22/1/2018 (peça 49) , o qual novamente não foi entregue ao destinatário por motivo 'Não Procurado' (peça 50) . Frustradas as tentativas de citação por carta registrada, procedeu-se à citação por edital, conforme despachos de peça 52.
26. Da mesma forma, em relação à empresa S.F. Construções e Incorporações Ltda., após a realização de citação no endereço registrado no sistema CNPJ (peça 17) e diante da informação que a empresa contratada havia se mudado (peça 19) , procedeu-se a citação da empresa para o endereço do sócio-administrador, Sr. Tiago Macedo Mangueira (peças 23 e 28) . Após três tentativas de entrega, a carta registrada retornou com a informação de que a comunicação não foi entregue ao destinatário por estar 'Ausente' (peça 30) .
27. Após nova consulta ao sistema CPF da Receita Federal e ao sistema de Restrição de Veículos do Detran (peça 34, p. 1-2) , foi realizada nova tentativa de entrega ao endereço do sócio-administrador da empresa (peça 36) , o qual foi entregue ao destinatário, consoante aviso de recebimento acostado à peça 40. Em que pese a entrega ao destinatário, considerando que o Sr. Tiago Macedo Mangueira não se manifestou sobre o processo, procedeu-se à citação da empresa por edital, conforme despacho de peça 42.
28. Os responsáveis, citados por via editalícia, não atenderam à citação e não se manifestaram quanto às irregularidades verificadas. Destaca-se que antes da citação por edital foram adotadas providências que esgotaram as tentativas de localização dos responsáveis, consoante pesquisas aos sistemas informatizados disponíveis neste Tribunal registradas nos autos.
29. Em relação ao espólio do Sr. José Ferreira de Carvalho, é oportuno ressaltar que a expressão 'Não Procurado', constante nos avisos de recebimento que retornaram, tem sentido diverso do que literalmente aparenta. 
30. Conforme exposto em voto-condutor do Acórdão 9303/2017-TCU-Primeira Câmara, de relatoria do Ministro Benjamin Zymler, a Empresa Brasileira de Correios e Telégrafos (EBCT) esclareceu ao Tribunal que, após três tentativas, caso não seja possível entregar o objeto em razão da ausência do destinatário, ele é encaminhado para uma agência dos Correios mais próximo do endereço de destino para que seja retirado. 
31. Nesses casos, a agência emite um aviso ao destinatário solicitando seu comparecimento na unidade em que o objeto está disponível para retirada por um prazo determinado. Após este prazo, o objeto retorna ao remetente com a menção 'Não Procurado'.
32. Feitas essas considerações, transcorrido o prazo regimental fixado e mantendo-se inertes os aludidos responsáveis, impõe-se que sejam considerados revéis, dando-se prosseguimento ao processo, de acordo com o art. 12, § 3º, da Lei 8.443/1992.
33. Por sua vez, em cumprimento ao Despacho do Diretor da Unidade Técnica (peça 57) , foi promovida a citação do Sr. João Batista Lacerda Cavalcanti, mediante o Ofício 904/2018-TCU/SECEX-PB, de 19/6/2018 (peça 58) .
34. O Sr. João Batista Lacerda Cavalcanti tomou ciência do ofício que lhe foi remetido, conforme documento constante da peça 59, tendo apresentado, tempestivamente suas alegações de defesa, conforme documentação integrante da peça 60. 
Das alegações de defesa apresentadas pelo Sr. João Batista Lacerda Cavalcanti 
35. Ao apresentar sua defesa, o Sr. João Batista Lacerda Cavalcanti alega que não teve qualquer participação nos atos atinentes ao Convênio 235/2007 (Siafi 597193) pois assumiu a gestão municipal no período de 22/2/2008 a 31/12/2008 e as contas relativamente a esse período foram aprovadas, por unanimidade, pela Câmara Municipal (peça 60, p. 2 e 3) .
36. Além disso, o ex-gestor municipal afirma que o Ministério Público Estadual arquivou inquérito civil certificando não haver qualquer débito ou cometimento de ato de improbidade administrativa em nome dele (peça 60, p. 5-8) .
37. Ato contínuo, aduz que a responsabilidade pelo pagamento da dívida seria do espólio do Sr. José Ferreira de Carvalho, na pessoa da administradora provisória, Sra. Ana Cleide Penaforte Carvalho, solidariamente com a empresa S. F. Construções e Incorporações Ltda. - EPP (peça 60, p. 2) .
38. Por essas razões, o Sr. João Batista Lacerda Cavalcanti solicitou o acolhimento da preliminar suscitada e a decretação de nulidade da dívida, bem como requereu a extinção do processo, sem julgamento de mérito.
Análise da Unidade Técnica
39. Cabe rememorar que a instauração da presente TCE foi motivada pela reprovação integral da prestação de contas apresentada pela convenente, tendo em vista o não atingimento das metas pactuadas em sua integralidade, consoante exposto no parágrafo 11 desta instrução. Desse modo, sob a ótica da execução financeira, verificou-se que o débito imputado aos responsáveis ocorreu da seguinte maneira:
	Responsáveis solidários
	Valor do pagamento (R$) 
	Data do pagamento (R$) 
	Referência

	José Ferreira de Carvalho (CPF XXX.181.644-XX - falecido) , ex-prefeito municipal de 1/1/2007 a 10/3/2007 e de 13/3/2007 a 21/2/2008
	80.000,00 (duas parcelas de R$ 40.000,00) 
	20/12/2007
	peça 11, p. 6 e 26-31

	empresa S.F. Construções e Incorporações Ltda. (CNPJ 08.706.375/0001-83) 
			
	João Batista Lacerda Cavalcanti (CPF XXX.859.564-XX) , ex-prefeito municipal de 22/2/2008 a 31/12/2008 
	23.814,00
	23/09/2008
	peça 11, p. 7 e 33-35

	empresa S.F. Construções e Incorporações Ltda. (CNPJ 08.706.375/0001-83) 
			
40. Da tabela acima, nota-se que os dois pagamentos feitos à empresa contratada foram realizados nas gestões do Sr. José Ferreira de Carvalho e do Sr. João Batista Lacerda Cavalcanti. Esse último prefeito, inclusive, foi o responsável pela apresentação dos relatórios trimestrais de execução do ajuste referentes aos períodos de 22/7 a 21/9/2008 e 23/9 a 30/12/2008 (peça 10, p. 93) .
41. Feita essa breve contextualização, analisar-se-á as alegações de defesa apresentadas pelo Sr. João Batista Lacerda Cavalcanti.
42. De início, não merecem prosperar os argumentos do responsável de que não teve qualquer participação nos atos atinentes ao Convênio 235/2007 e de que o débito recairia exclusivamente ao gestor antecessor e à empresa contratada, uma vez que foi o responsável pela realização do segundo pagamento à empresa S.F. Construções e Incorporações Ltda., bem como atuou na gestão convenente, sendo possível constatar esse fato com base na elaboração de relatórios trimestrais de execução do ajuste durante sua gestão.
43. Ainda, o fato de ter tido as contas aprovadas pela Câmara Municipal não vincula este Tribunal no exame da aplicação dos recursos federais repassados à municipalidade. É esse o entendimento que se extrai dos seguintes enunciados:
A aprovação das contas do gestor no âmbito do controle externo estadual ou municipal não gera impacto ou vincula a atuação do TCU, em razão da independência das instâncias e da jurisdição do Tribunal sobre os recursos da União, outorgadas pela Constituição Federal (Acórdão 4713/2018-TCU-Segunda Câmara, de relatoria do Ministro Marcos Bemquerer) .
A existência de recursos da União aplicados no convênio atrai a jurisdição do TCU, de modo que deliberações de tribunal de contas local e câmara municipal não afetam nem vinculam o julgamento do Tribunal (Acórdão 3196/2017-TCU-Segunda Câmara, de relatoria do Ministro Aroldo Cedraz) .
As contas aprovadas por outros órgãos não vinculam o juízo do TCU (Acórdão 1553/2011-TCU-Plenário, de relatoria do Ministro Marcos Bemquerer) (grifos acrescidos) 
44. Por outro lado, também não merece ser acolhido o argumento de que o Ministério Público estadual arquivou inquérito civil certificando não haver qualquer débito ou cometimento de ato de improbidade administrativa em nome dele. A documentação carreada pelo responsável, e emitida pelo Parquet Estadual (peça 60, p. 5-8) diz respeito à situação diversa daquela encontrada no âmbito do Convênio 235/2007.
45. Em face dessas considerações, ante a não apresentação de prova que comprove a correta utilização dos recursos repassados no âmbito do Convênio 235/2007, propõe-se a rejeição das alegações de defesa apresentadas pelo Sr. João Batista Lacerda Cavalcanti.
46. A respeito da revelia do espólio do Sr. José Ferreira de Carvalho, ao não apresentar sua defesa, o espólio deixou de produzir prova da regular aplicação dos recursos sob a responsabilidade do ex-prefeito municipal de São José de Piranhas/PB, em afronta as normas que impõem aos gestores públicos a obrigação legal de, sempre que demandados pelos órgãos de controle, apresentar os documentos que demonstrem a correta utilização das verbas públicas, a exemplo do contido no art. 93 do Decreto-Lei 200/1967: 'Quem quer que utilize dinheiros públicos terá de justificar seu bom e regular emprego na conformidade das leis, regulamentos e normas emanadas das autoridades administrativas competentes'.
47. Por sua vez, a empresa S. F. Construções e Incorporações Ltda. deveria ter comprovado que realizou a execução dos contratos nos termos ali estabelecidos, uma vez que recebeu recursos federais provenientes do ajuste para tanto. 
48. Além do não estabelecimento do nexo de causalidade entre as despesas efetuadas e os recursos transferidos, o que se verifica nos presentes autos é que a documentação apresentada a título de prestação de contas se mostra frágil e insuficiente para comprovar a própria realização das obras, de forma a ser inevitável a conclusão acerca da inexecução do objeto do convênio.
49. Embora tenha sido remunerada com recursos federais para executar os serviços, consoante comprovação acostada à peça 11, p. 6-35, a empresa deixou de trazer elementos que pudessem comprovar o fiel cumprimento aos contratos para execução de setenta e cinco cisternas na zona rural do município. 
50. No caso em análise, não se trata de exigir da empresa o cumprimento de obrigações que seriam de responsabilidade do Sr. José Ferreira de Carvalho. Bastaria, apenas, que a empresa apresentasse elementos suficientes para comprovar as atividades por ela desempenhadas.
51. Nesse contexto, além da proposta de rejeição das alegações de defesa apresentadas pelo Sr. João Batista Lacerda Cavalcanti, propõe-se que sejam julgadas irregulares suas contas e as do Sr. José Ferreira de Carvalho, condenando-os, em solidariedade com a empresa S. F. Construções e Incorporações Ltda., ao pagamento do débito na forma estabelecida no parágrafo 39 desta instrução.
52. A respeito da pretensão punitiva do TCU, conforme delineado pelo Acórdão 1441/2016-TCU-Plenário, de relatoria do Ministro Benjamin Zymler, subordina-se ao prazo geral de prescrição indicado no art. 205 do Código Civil, que é de dez anos, contado da data de ocorrência da irregularidade sancionada, nos termos do art. 189 do Código Civil, sendo este prazo interrompido pelo ato que ordenar a citação, a audiência ou a oitiva do responsável. 
53. No caso em exame, em relação à empresa S. F. Construções e Incorporações Ltda., o ato ordenatório da citação ocorreu em 25/5/2017 (peça 15) , enquanto as despesas irregulares ocorreram em 20/12/2007 e 23/9/2008. Já em relação ao Sr. João Batista Lacerda Cavalcanti, o ato ordenatório da citação ocorreu em 19/6/2018 (peça 57) , e o pagamento irregular em 23/9/2008. Portanto, em ambos os casos, não ocorreu a prescrição da pretensão punitiva.
54. Desse modo, em relação à empresa S. F. Construções e Incorporações Ltda. e ao Sr. João Batista Lacerda Cavalcanti, propõe-se a aplicação da multa prevista no art. 57 da Lei 8.443/1992. Em face do óbito do Sr. José Ferreira de Carvalho, entende-se que não cabe a aplicação de sanção ao responsável falecido, em face da natureza personalíssima da sanção, a qual não se transfere aos sucessores, vide Acórdão 6118/2017-TCU-Primeira Câmara (Min. Rel. Augusto Sherman) e 2.198/2015 - TCU - Plenário (Min. Rel. Marcos Bemquerer) .
CONCLUSÃO
55. Diante da revelia do espólio do Sr. José Ferreira de Carvalho e da empresa S. F. Construções e Incorporações Ltda. - EPP e inexistindo nos autos elementos que permitam concluir pela ocorrência de boa-fé ou de outros excludentes de culpabilidade em suas condutas, propõe-se que suas contas sejam julgadas irregulares e que os responsáveis sejam condenados em débito, bem como que seja aplicada à empresa contratada a multa prevista no art. 57 da Lei 8.443/1992 (itens 46-54) .
56. Outrossim, em face da análise promovida nos itens 35-45, propõe-se rejeitar as alegações de defesa apresentadas pelo Sr. João Batista Lacerda Cavalcanti, uma vez que não foram suficientes para sanear as irregularidades a ele atribuída.
57. Os argumentos de defesa tampouco lograram afastar o débito imputado ao responsável. Ademais, inexistem nos autos elementos que demonstrem sua boa-fé ou a ocorrência de outros excludentes de culpabilidade. Desse modo, suas contas devem, desde logo, ser julgadas irregulares, nos termos do art. 202, § 6º, do Regimento Interno/TCU, procedendo-se à sua condenação em débito e à aplicação da multa prevista no art. 57 da Lei 8.443/1992. 
PROPOSTA DE ENCAMINHAMENTO
58. Diante do exposto, submetemos os autos à consideração superior, propondo ao Tribunal:
a) rejeitar as alegações de defesa apresentadas pelo Sr. João Batista Lacerda Cavalcanti (CPF XXX.859.564-XX) ;
b) considerar, para todos os efeitos, revéis o espólio do Sr. José Ferreira de Carvalho (CPF XXX.181.644-XX) e a empresa S.F. Construções e Incorporações Ltda. (CNPJ 08.706.375/0001-83) ;
c) com fundamento nos arts. 1º, inciso I, 16, inciso III, alínea 'c', e §§ 1º e 2º, da Lei 8.443/1992, c/c os arts. 19 e 23, inciso III, da mesma Lei e com os arts. 1º, inciso I, 209, inciso III, e §§ 1º e 5º, 210 e 214, inciso III, do Regimento Interno, que sejam julgadas irregulares as contas do Sr. José Ferreira de Carvalho (CPF XXX.181.644-XX) (falecido) , ex-prefeito municipal de São José de Piranhas, e condenar seu espólio ou seus herdeiros legais, caso tenha havido a partilha de bens, até o limite do valor do patrimônio transferido, em solidariedade com a empresa S.F. Construções e Incorporações Ltda. (CNPJ 08.706.375/0001-83) , ao pagamento da quantia a seguir especificada, com a fixação do prazo de quinze dias, a contar das notificações, para comprovarem, perante o Tribunal (art. 214, inciso III, alínea 'a', do Regimento Interno) , o recolhimento da dívida aos cofres do Tesouro Nacional, atualizada monetariamente e acrescida dos juros de mora, calculados a partir das datas discriminadas, até a data do recolhimento, na forma prevista na legislação em vigor:
	Valor original (R$) 
	Data da ocorrência

	80.000,00
	20/12/2007

Valor atualizado até 24/7/2018: R$ 148.856,00
d) com fundamento nos arts. 1º, inciso I, 16, inciso III, alínea 'c', e §§ 1º e 2º, da Lei 8.443/1992, c/c os arts. 19 e 23, inciso III, da mesma Lei e com arts. 1º, inciso I, 209, inciso III, e §§ 1º e 5º, 210 e 214, inciso III, do Regimento Interno, que sejam julgadas irregulares as contas do Sr. João Batista Lacerda Cavalcanti (CPF XXX.859.564-XX) , ex-prefeito municipal de São José de Piranhas/PB, e condená-lo, em solidariedade com a empresa S.F. Construções e Incorporações Ltda. (CNPJ 08.706.375/0001-83) , ao pagamento da quantia a seguir especificadas, com a fixação do prazo de quinze dias, a contar das notificações, para comprovarem, perante o Tribunal (art. 214, inciso III, alínea 'a', do Regimento Interno) , o recolhimento da dívida aos cofres do Tesouro Nacional, atualizada monetariamente e acrescida dos juros de mora, calculados a partir das datas discriminadas, até a data do recolhimento, na forma prevista na legislação em vigor;
	Valor original (R$) 
	Data da ocorrência

	23.814,00
	23/9/2008

Valor atualizado até 24/7/2018: R$ 42.098,39
c) aplicar ao Sr. João Batista Lacerda Cavalcanti (CPF XXX.859.564-XX) e à empresa S.F. Construções e Incorporações Ltda. (CNPJ 08.706.375/0001-83) a multa prevista no art. 57 da Lei 8.443/1992 c/c o art. 267 do Regimento Interno, com a fixação do prazo de quinze dias, a contar das notificações, para comprovarem, perante o Tribunal (art. 214, inciso III, alínea 'a', do Regimento Interno) , o recolhimento das dívidas aos cofres do Tesouro Nacional, atualizadas monetariamente desde a data do acórdão até a dos efetivos recolhimentos, se forem pagas após o vencimento, na forma da legislação em vigor;
d) autorizar, desde logo, nos termos do art. 28, inciso II, da Lei 8.443/1992, a cobrança judicial das dívidas caso não atendidas as notificações;
e) autorizar, desde logo, caso seja de interesse dos responsáveis, nos termos do art. 26 da Lei 8.443/1992 c/c o art. 217 do Regimento Interno, o parcelamento da dívida em até 36 (trinta e seis) parcelas, incidindo sobre cada uma, corrigida monetariamente, os juros de mora devidos, sem prejuízo de alertá-los de que, caso optem por essa forma de pagamento, a falta de comprovação do recolhimento de qualquer parcela implicará o vencimento antecipado do saldo devedor, nos termos do art. 26, parágrafo único, da Lei 8.443/1992 c/c o art. 217, § 2º, do Regimento Interno do TCU;
f) encaminhar cópia da deliberação ao Procurador-Chefe da Procuradoria da República na Paraíba, nos termos do § 3º do art. 16 da Lei 8.443/1992, c/c o § 7º do art. 209 do Regimento Interno do TCU, para adoção das medidas cabíveis, e comunicar-lhe que o relatório e o voto que a fundamentarem podem ser acessados por meio do endereço eletrônico www.tcu.gov.br/acordaos e que, caso haja interesse, o Tribunal pode enviar-lhe cópia desses documentos sem qualquer custo."
2.	Essa proposta de encaminhamento contou com a anuência do corpo dirigente da SEC-PB (peças 62 e 63) e com a concordância do Ministério Público/TCU (peça 64) , representado nestes autos pelo Subprocurador-Geral Lucas Rocha Furtado.
	É o Relatório.

não há.

Procurador Marinus Eduardo De Vries Marsico.

TOMADA DE CONTAS ESPECIAL. CONVÊNIO. NÃO COMPROVAÇÃO DA BOA E REGULAR APLICAÇÃO DOS RECURSOS PÚBLICOS FEDERAIS ENVOLVIDOS. RESPONSABILIZAÇÃO DOS EX-PREFEITOS RESPONSÁVEIS E DA EMPRESA CONTRATADA PARA EXECUTAR O OBJETO CONVENIADO. REVELIA DE DOIS DOS RESPONSÁVEIS. REJEIÇÃO DAS ALEGAÇÕES DE DEFESA APRESENTADAS PELO OUTRO. CONTAS IRREGULARES. DÉBITO SOLIDÁRIO. MULTA. REMESSA DA DELIBERAÇÃO PROFERIDA AO MINISTÉRIO PÚBLICO DA UNIÃO.

TOMADA DE CONTAS ESPECIAL (TCE)

Secretaria do TCU no Estado do Rio Grande de Janeiro (SEC-RJ).

Conforme se extrai do Relatório precedente, trata-se de Tomada de Contas Especial (TCE) instaurada pelo extinto Ministério do Desenvolvimento Social e Combate à Fome (MDS) em desfavor do Sr. José Ferreira de Carvalho (falecido) , ex-prefeito municipal de São José de Piranhas/PB, em razão da impugnação de despesas no âmbito do Convênio 235/2007 (peça 2, pp. 62-82) , registrado  no Sistema Integrado de Administração Financeira do Governo Federal (Siafi) sob o número 597195, tendo por objeto o "apoio à construção de cisternas de placas para armazenamento de água de chuva no município".
2.	No âmbito deste Tribunal, o exame da matéria coube à Secretaria do TCU no Estado da Paraíba (SEC-PB) , que identificou outros dois responsáveis solidários pelo possível dano suscitado nos autos, quais sejam, a empresa S. F. Construções e Incorporações Ltda. - EPP, beneficiária dos pagamentos realizados com recurso do Convênio 235/2007, e o Sr. João Batista Lacerda Cavalcanti, prefeito municipal sucessor do Sr. José Ferreira de Carvalho em período no qual foi efetuado o último pagamento àquela contratada (peça 11, pp. 7 e 33-35) e apresentados os relatórios trimestrais de execução do ajuste referentes aos períodos de 22/7 a 21/9/2008 e 23/9 a 30/12/2008 (peça 10, pp. 28-33; e peça 11, pp. 45-50) .
3.	Regularmente citados os três responsáveis - o Sr. José Ferreira de Carvalho, falecido em 3/1/2016 (peça 33, pp. 2-3) , na pessoa da administradora provisória do espólio, Sr.ª Ana Cleide Penaforte Carvalho -, apenas o Sr. João Batista Lacerda Cavalcanti apresentou alegações de defesa (peça 60) , devendo os demais ser declarados revéis, para todos os efeitos, dando-se prosseguimento ao processo, nos termos do art. 12, § 3º, da Lei 8.443, de 16/7/1992.
4.	Quanto à análise dos argumentos trazidos ao processo pelo Sr. João Batista Lacerda, acolho, sem ressalvas, o exame empreendido pela SEC-PB, que cuidou de abordar, com as devidas profundidade e abrangência, as questões postas em debate nesta fase processual, não me parecendo necessário sequer tecer considerações adicionais.
5.	Com efeito, o fato de esse prefeito sucessor ter tido suas contas aprovadas pela Câmara Municipal de São José de Piranhas/PB não vincula este Tribunal de Contas no exame da aplicação dos recursos federais repassados àquela municipalidade. Nesse sentido são os Acórdão 4.713/2018 e 3.196/2017 desta 2ª Câmara e o Acórdão 1553/2011-TCU-Plenário.
6.	Igualmente sem reflexo sobre esta TCE a decisão, adotada no âmbito do Ministério Público estadual, de se arquivar inquérito civil por ausência de débito em nome do Sr. João Batista Lacerda, mesmo porque, conforme ressaltou a unidade instrutiva, a documentação carreada pelo responsável, emitida pelo Parquet estadual (peça 60, pp. 5-8) , diz respeito à situação diversa daquela encontrada no âmbito do Convênio 235/2007, segundo se depreende do Enunciado da referida decisão, in verbis:
"REMESSA DE ACÓRDÃO DO TCE/PB AO MINISTÉRIO PÚBUCO PARA EXECUÇÃO. NOTIFICAÇÃO PROPOSTA PELO MINISTÉRIO PÚBUCO - COMPROVAÇÃO DO PAGAMENTO INTEGRAL DO DEBITO. EXERCÍCIO FINANCEIRO DE 2008. COMETIMENTO DE ATO DE IMPROBIDADE ADMINISTRATIVA PELOS GESTORES PÚBLICOS DA ÉPOCA. PRESCRIÇÃO DE TAIS ATOS. INTELIGÊNCIA DO DISPOSTO NO ART. 23, I, DA LEI N. 8.429/92 E NO ART. 109, IV, DO CÓDIGO PENAL. ARQUIVAMENTO PROPOSTO." (negritos não constam no original) 
7.	Diante disso, e considerando a não apresentação de elementos probatórios destinados a demonstrar a correta utilização dos recursos púbicos federais repassados ao Município de São José de Piranhas/PB no âmbito do Convênio 235/2007, resta ao TCU, na linha dos pareceres precedentes, julgar irregulares as presentes contas, condenar solidariamente em débito os Srs. José Ferreira de Carvalho, João Batista Lacerda Cavalcanti e a empresa S. F. Construções e Incorporações Ltda. - EPP, sopesada a participação de cada um no dano apurado, e aplicar a estes dois últimos responsáveis a multa prevista no art. 57 das Lei 8.443/1992.
8.	Ressalvo, apenas, que, segundo jurisprudência mais recente desta Corte, a empresa S. F. Construções também deve ter suas contas julgadas irregulares. Em respaldo a essa tese, cito os Acórdãos 301/2015, 2.545/2013, 1.680/2013 e 946/2013, do Plenário; 3.512/2016, 2.791/2016 e 8.650/2013, de 1ª Câmara; e 8.017/2016, 7.437/2016, 6.862/2016, 2.177/2015, 7.778/2015 e 2.465/2014, desta 2ª Câmara.
	Ante o exposto, acompanho os pareceres precedentes e VOTO por que o Tribunal adote a deliberação que ora submeto à apreciação deste Colegiado.
TCU, Sala das Sessões Ministro Luciano Brandão Alves de Souza, em 19 de março de 2019.
AROLDO CEDRAZ 
Relator